ACORDAO-COMPLETO-2363156

ACÓRDÃO DE RELAÇÃO

ACÓRDÃO DE RELAÇÃO 1836/2019 ATA 29/2019 - PLENÁRIO

Acórdão 1836/2019-TCU-Plenário
Considerando que se trata de monitoramento autuado em atendimento à determinação prolatada pelo item 9.3 do Acórdão 3666/2013-TCU-Plenário, ao apreciar o TC-Processo 007.425/2003-8, nos seguintes termos:
“ (..) 9.3. determinar à Secretaria de Controle Externo no Estado do Maranhão que promova o monitoramento da determinação contida no item 9.2 do Acórdão 1250/2003-TCU-Plenário, representando a este Tribunal, caso reste comprovado o descumprimento da aludida medida;” 
Considerando que o TC-Processo 007.425/2003-8 foi autuado originalmente como auditoria, tendo sido convertida em tomada de contas especial por intermédio da determinação proferida pelo Acórdão 1250/2003-TCU-Plenário, diante das irregularidades sobre as obras de construção do perímetro de irrigação Salangô no Município de São Mateus – MA pelo aporte de recursos federais inerentes ao Convênio nº 26/1995 celebrado entre a Secretaria de Recursos Hídricos do Ministério do Meio Ambiente e o Estado do Maranhão, tendo o processo sido reconvertido em auditoria por meio do aludido Acórdão 3666/2013-TCU-Plenário;
Considerando que o referido item 9.2 do Acórdão 1250/2003-TCU-Plenário proferiu determinações à então Gerência de Agricultura do Estado do Maranhão para efetuar as necessárias gestões em prol da definitiva expedição de licença ambiental para o empreendimento e, nas áreas abrangidas pelo Projeto Salangô às margens do rio Mearim, promover o reflorestamento da mata ciliar e da faixa mínima de 100 metros prevista na Lei Orgânica do Município de São Mateus do Maranhão;
Considerando que a resposta apresentada inicialmente à Peça 21 trouxe a informação sobre os problemas ocorridos por ocasião da contratação de empresa para a realização dos serviços de recomposição da mata ciliar;
 Considerando que, seis meses depois, a unidade técnica promoveu a nova diligência junto à Sagrima, obtendo, como resposta (Peça nº 26) , as informações sobre a elaboração de novo termo de referência com o objetivo de recuperar 1.500 metros, entre os 3.730 metros existentes, além de enviar a cópia do Processo nº 0102396/2016/SAGRIMA destinado à realização de nova licitação para a contratação de empresa com vistas à realização dos serviços de recomposição da mata ciliar, ante a anulação do Pregão Presencial n° 012/2014 – CSL/SAGRIMA e do Contrato n° 044/2014;
Considerando que, para obter informações mais atualizadas, a unidade técnica promoveu a nova diligência junto à Sagrima (Peça nº 30) e ela foi respondida à Peça nº 34, trazendo as informações no sentido de, após a elaboração do novo termo de referência, ter sido realizada a pesquisa de mercado e elaborado o mapa de apuração das empresas com a  habilitação técnica para a realização das obras, tendo sido aí evidenciada a necessidade de reforço do empenho, em face de os recursos já destinados não serem suficientes para a conclusão do objeto a ser contratado, e, por isso, ao versar sobre a contratação de empresa especializada em reflorestamento, o Processo n° OI02396/20l6/SAGRIMA se encontraria na Assessoria de Planejamento – ASPLAN/SAGRIMA para a realização do referido reforço de empenho;
Considerando que, cinco meses depois, a então Secex-MA realizou a nova diligência junto à Sagrima, por considerar que, devido ao tempo transcorrido, a Secretaria de Agricultura, Pecuária e Abastecimento do Estado do Maranhão deveria ter novas informações sobre a contratação de empresa para a realização dos serviços de recomposição da mata ciliar no rio Mearim, após a anulação do certame licitatório já intentado e a constatação da necessidade de reforço de empenho;
Considerando que, em sua resposta, a Sagrima informou à Peça nº 39, em síntese, que:
 (i) a Irrimar Irrigação e Serviços Ltda. teria sido contratada em outubro de 2017, após a devida licitação, para realizar a reposição da vegetação componente sa mata ciliar do Projeto Salangô II e a recuperação da cerca tendente a proteger a área da referida mata na margem direita do rio Mearim;
 (ii) a ordem de serviços já teria sido expedida e a contratada já teria apresentado a primeira medição de serviços;
 (iii) o contrato vinha viria a ser executado, com a vigência por doze meses a partir de 30/10/2017;
Considerando que, diante dessas informações, a unidade técnica realizou a outra diligência por meio do Ofício 978/2018-TCU/SECEX-MA – Peça nº 42 junto à Sagrima para que prestasse as informações sobre a execução do contrato em prol das obras de reflorestamento da mata ciliar às margens do rio Mearim, além da faixa mínima de 100 (cem) metros, como previsto na Lei Orgânica do Município de São Mateus do Maranhão;
Considerando que, em sua resposta (Peça nº 43) , a Sagrima informou, em resumo, que:
 (i) a primeira fase da execução contratual já teria sido realizada, com a recuperação da cerca tendente a proteger a área de preservação permanente no Projeto Salangô II, tendo sido incluídas as fotografias dos trabalhos e a cópia do relatório técnico de recuperação da Mata Ciliar, com a informação de ter sido retirada a cerca anterior e instalada a cerca nova, estando em andamento a colocação de placas;
 (ii) as ações na execução da segunda etapa do contrato para o reflorestamento da área englobaria já teriam sido iniciadas, com a aquisição, por parte da empresa contratada, das mudas das plantas (fotos anexadas à resposta) , mas ainda não teriam sido plantadas em virtude das chuvas com a elevação do nível do leito do rio Mearim, devendo ser plantadas tão logo diminua o nível pluviométrico do referido rio; 
Considerando que as respostas da Sagrima indicariam que a recuperação da mata ciliar do rio Mearim na área do Projeto Salangô se encontraria em andamento, já tendo sido recuperada a cerca e compradas as mudas pela empresa contratada para realizar a correspondente obra (Peça nº 39, p. 3-4) ;
Considerando que, no seu parecer (Peça nº 45) , a unidade técnica teria informado que o Estado do Maranhão adotou as providências para a obtenção da licença ambiental, restando cumprida, pois, a parte inicial da determinação prolatada pelo item 9.2 do Acórdão 1250/2003-TCU-Plenário;
Considerando que, estando as medidas relatadas pela Sagrima em avançado estágio de implementação, o TCU pode considerar cumprida a segunda parte da determinação proferida pelo item 9.2 do Acórdão 1250/2003-TCU-Plenário;
Considerando, então, que, em sintonia com o item 9.2 do Acórdão 1250/2003-TCU-Plenário, a determinação prolatada pelo item 9.3 do Acórdão 3666/2013-TCU-Plenário pode ser considerada atendida;
Considerando, enfim, que, como o atual monitoramento teria cumprido o seu objetivo, o presente processo deve ser apensado ao TC-Processo 007.425/2003-8;
Os Ministros do Tribunal de Contas da União, reunidos em Sessão de Plenário, ACORDAM, por unanimidade, nos termos do art. 143, V, “a”, do Regimento Interno do TCU, aprovado pela Resolução nº 246, de 2011, em considerar cumprida a determinação expedida à então Gerência de Agricultura do Estado do Maranhão pelo item 9.2 do Acórdão 1250/2003-TCU-Plenário prolatado no âmbito do TC-Processo 007.425/2003-8, em consonância com o item 9.3 do Acórdão 3666/2013-TCU-Plenário, diante dos elementos de convicção até aqui obtidos pelo TCU, e prolatar as determinações abaixo indicadas, de acordo com os pareceres emitidos nos autos:
	
1. Processo TC-Processo 014.961/2014-8 (MONITORAMENTO) 
	1.1. Interessado: Tribunal de Contas da União.
	1.2. Órgãos/Entidades: Estado do Maranhão e então Ministério da Integração Nacional.
	1.3. Relator: Ministro-Substituto André Luís de Carvalho
	1.4. Representante do Ministério Público: não atuou
	1.5. Unidade Técnica: Secretaria de Controle Externo da Agricultura e do Meio Ambiente (SecexAgroAmbiental) 
	1.6. Representação legal: não há.
	1.7. Determinar que a SecexAgroAmbiental adote as seguintes medidas:
	1.7.1. envie a cópia do presente Acórdão, acompanhado do parecer da unidade técnica, à então Gerência de Agricultura do Estado do Maranhão, para ciência, e aos correspondentes órgão federais e estaduais de proteção ambiental, além do envio ao Ministério Público Federal e ao Ministério Público do Estado do Maranhão, para ciência e eventuais providências; e
	1.7.2. promova o apensamento do presente processo ao TC-Processo 007.425/2003-8, em obediência aos arts. 36 e 37 da Resolução TCU nº 259, de 2014.

Tribunal de Contas da União.

ANDRÉ DE CARVALHO

não há.

Não atuou

MONITORAMENTO (MON)